臺灣高等法院民事判決
110年度家上易字第14號
上  訴  人  余宗翰  
訴訟代理人  余敏菁  
被  上訴人  駱如芳  

訴訟代理人  黃雅婷律師(法扶律師)

上列當事人間請求撤銷調解之訴事件，上訴人對於中華民國109
年12月18日臺灣新北地方法院109年度調家訴字第1號第一審判決
提起上訴，本院於110年7月28日言詞辯論終結，判決如下：
    主  文
上訴駁回。
第二審訴訟費用由上訴人負擔。
    事實及理由
一、上訴人主張：被上訴人對伊提起離婚等(含未成年子女親權
    酌定、扶養費等)訴訟，經原審法院於民國108年11月13日以
    108年度家調字第1526號離婚等事件(下稱系爭離婚事件)調
    解成立，調解筆錄(下稱系爭調解筆錄)內容為兩造均同意離
    婚，及伊同意於109年12月31日前，給付被上訴人新臺幣(下
    同)50萬元精神損害賠償金。惟伊目不識字，且因車禍歷經
    重大手術，造成輕度智能障礙，領有身心障礙手冊，平日並
    服用抗憂鬱藥物，判斷力薄弱，無法在外謀職，一切生活開
    銷仰賴母親店鋪收入，尚須照顧兩造年幼子女，根本無力給
    付系爭調解筆錄第2項之精神損害賠償金50萬元，調解當日
    實因不堪忍受精神壓力，欠缺意思理解與表達能力，而在系
    爭調解筆錄簽名。爰依民事訴訟法第416條第2項規定，求為
    撤銷系爭調解筆錄關於第2項金錢給付部分之判決（原審為
    上訴人敗訴之判決，上訴人聲明不服，提起上訴）。並於本
    院上訴聲明：㈠原判決廢棄。㈡系爭調解筆錄關於第2項金錢
    給付部分，應予撤銷。
二、被上訴人則以：上訴人於系爭離婚事件審理及調解過程中，
    均能正常應對，並未欠缺意思理解與表達能力。上訴人雖一
    再表示其患有輕度智能不足，無能力給付精神損害賠償金50
    萬元，但未提出具體事證指明系爭調解筆錄有何應撤銷之處
    ，實無由撤銷等語，資為抗辯。並於本院答辯聲明：如主文
    所示。　　
三、查，被上訴人對上訴人提起離婚等訴訟，經原審法院於108
    年11月13日以系爭離婚事件調解成立，而製作系爭調解筆錄
    等情，有卷附系爭調解筆錄可稽（見本院卷第43-44頁），
    並經本院依職權調閱上開卷宗核閱屬實，且為兩造所不爭執
    （見本院卷第71頁），堪信為真。
四、本件所應審究者為上訴人依民事訴訟法第416條第2項規定，
    請求撤銷系爭調解筆錄關於第2項金錢給付部分，有無理由
    ？茲論述如下：
    ㈠、按無行為能力人之意思表示，無效；雖非無行為能力人
        ，而其意思表示，係在無意識或精神錯亂中所為者，亦
        同，民法第75條定有明文，其規範意旨在兼顧表意人權
        益及交易安全。是未受監護宣告之成年人，其非無行為
        能力人，其所為之意思表示，原則上為有效，僅於意思
        表示在無意識或精神錯亂中所為時方屬無效。所謂無意
        識，係指全然欠缺意思能力而不能為有效之意思表示而
        言。是未受監護宣告之成年人，於行為時縱不具備正常
        之意思能力，然未達上開全然欠缺意思能力之程度，仍
        難謂其意思表示係在無意識中所為（最高法院109年度
        台上字第2398號民事判決意旨參照）。
　　㈡、經查：
　　　⒈兩造於108年11月13日就系爭離婚事件調解成立，並製作
        系爭調解筆錄，其內容約定：「兩造均同意離婚。上
        訴人同意給付被上訴人50萬元之精神損害賠償費用，上
        訴人並應於109年12月31日前將上開賠償費用匯入被上
        訴人指定之帳戶」（見本院卷第43頁）。是依系爭調解
        筆錄內容所示，兩造均同意離婚，上訴人並同意於109
        年12月31日前，給付被上訴人精神損害賠償金50萬元。
　　　⒉上訴人雖主張其目不識字，並因重大手術造成輕度智能
        不足，判斷力薄弱，且無資力給付50萬元精神損害賠償
        金，調解當日係因不堪忍受精神壓力，欠缺意思理解與
        表達能力，而在系爭調解筆錄簽名云云，並提出中華民
        國身心障礙證明、新北市立聯合醫院乙種診斷證明書等
        為證（見原審卷第17頁、第69頁）。惟查：
　　　⑴上訴人未經法院宣告禁治產乙節，為上訴人訴訟代理人
        所自陳（見原卷第74-77頁，本院卷第50頁），並經原
        審法院查明屬實（見原審卷第75頁）。堪認上訴人並非
        無行為能力人，其所為之意思表示，應屬有效。
　　　⑵再者，上訴人雖經新北市立聯合醫院診斷患有器質性腦
        症候群及輕度智能不足，並領有中華民國身心障礙證明
        （見原審卷第17頁、第69頁）。惟上訴人於系爭離婚事
        件調解當日，係經由其妹即本件訴訟代理人甲○○陪同到
        場，此為兩造所不爭（見本院卷第49頁、第70頁）。堪
        信上訴人縱目不識字，或患有輕度智能不足，然於訴訟
        代理人之陪同及解說之下，衡情非處於無意識或精神錯
        亂之狀態，而達全然欠缺意思能力之程度。
　　　⑶佐以證人即系爭離婚事件之調解委員乙○○於本院證稱：
        新北地院之調解分為兩階段，第一階段委員調解在調解
        室，若調解成立，會離開調解室至另一地方由法官製作
        調解筆錄；伊等於調解成立時，會向兩造說明調解內容
        ，經當事人確認後再去法官處製作調解筆錄；伊之調解
        紀錄有兩項，有提到50萬元的賠償，伊等一定是在調解
        時，就與當事人確認，把內容寫清楚，再交給法官，法
        官也會再確認；系爭調解筆錄程序上是完整的，調解筆
        錄當天被上訴人有律師簽名，上訴人也有本人簽名，調
        解內容有確認；若上訴人精神狀況不佳，伊等不會讓他
        們談調解等語（見本院卷第68-70頁），並有卷附兩造
        與調解委員均簽名之家事調解紀錄表可稽（見系爭離婚
        事件卷第55-56頁）；核與調解期日在場之被上訴人訴
        訟代理人黃雅婷律師於本院陳稱：調解委員製作第一階
        段家事調解紀錄表由兩造簽名後，經法官確認內容，並
        以白話文詢問上訴人是否同意離婚及給付50萬元損害賠
        償金，上訴人均表示同意，精神狀況正常，並表示因金
        錢不足，才將給付期限押至1年後等語大致相符（見本
        院卷第70-71頁）。可見調解委員乙○○於調解時，已先
        確認上訴人之精神狀況及意思表示達能力正常，且知悉
        並瞭解調解之內容為兩造同意離婚，及由上訴人給付被
        上訴人50萬元精神賠償金，並經兩造於家事調解紀錄表
        上簽名，再交由法官確認調解內容無誤後，方製作系爭
        調解筆錄，經兩造簽名而成立調解。堪信上訴人先後經
        由調解委員及法官之講解與說明，應可充分知悉並瞭解
        系爭調解筆錄之內容及意義。
　　　⑷參以系爭調解筆錄之內容，核與被上訴人於系爭離婚事
        件之起訴狀請求上訴人離婚及給付50萬元損害賠償金之
        內容大致相同（見系爭離婚事件卷第15頁），並無隱諱
        難懂之文字。且上訴人訴訟代理人於本院亦表示對於離
        婚部分沒有意見，僅無能力支付系爭調解筆錄第2項金
        錢給付部分等語（見本院卷第48頁）。益徵上訴人於訴
        訟代理人之陪同，並經由調解委員與法官之說明、講解
        之下，應可知悉及瞭解系爭調解筆錄之內容及意義，主
        要係因事後無力負擔精神損害賠償金50萬元，方請求撤
        銷系爭調解筆錄第2項關於金錢給付部分。此外，上訴
        人並未提出其他證據證明其於系爭離婚事件調解成立時
        ，處於無意識或精神錯亂，而達全然欠缺意思理解與表
        達能力之程度。故上訴人主張其因重大手術造成輕度智
        能不足，判斷力薄弱，當日係因不堪忍受精神壓力，欠
        缺意思理解與表達能力，而於系爭調解筆錄簽名云云，
        尚非可採。
　　  ⒊綜上所述，上訴人既未經禁治產宣告為無行為能力人，
        且由訴訟代理人陪同到場參與調解，並經調解委員及法
        官先後講解及說明，應可知悉及瞭解系爭調解筆錄之內
        容，並非處於無意識或精神錯亂之狀況，而達全然欠缺
        意思理解與表達能力之程度，揆諸前揭說明，其出於自
        由意志在系爭調解筆錄簽名而為同意之意思表示，應屬
        有效。故上訴人以其調解時欠缺意思理解與表達能力，
        依民事訴訟法第416條第2項規定，請求撤銷系爭調解筆
        錄關於第2項金錢給付部分，洵非有理。
五、從而，上訴人依民事訴訟法第416條第2項規定，請求撤銷系
    爭調解筆錄關於第2項金錢給付部分，為無理由，不應准許
    。原審為上訴人敗訴之判決，於法核無違誤。上訴人仍執前
    詞指摘原判決不當，求予廢棄，為無理由，應駁回其上訴。
六、本件事證已臻明確，兩造其餘攻擊或防禦方法及所用之證據
    ，經本院斟酌後，認為均不足以影響本判決之結果，爰不逐
    一論列，併此敘明。
七、據上論結，本件上訴為無理由。爰判決如主文。　
中　　華　　民　　國　　110 　年　　8 　　月　　11　　日
  　　　　　　　　家事法庭  
  　                    審判長法  官  楊絮雲   
                              法  官  張宇葭
                              法  官  郭顏毓
正本係照原本作成。
不得上訴。
中　　華　　民　　國　　110 　年　　8 　　月　　11　　日

    　　　　　　　　　　　　　書記官  馬佳瑩